【裁判字號】    89,上易,118
【裁判日期】    890622
【裁判案由】    背信等
【裁判全文】
臺灣高等法院花蓮分院刑事判決            八十九年度上易字第一一八號
    上 訴 人即
    自  訴  人  辛○○
    被      告  甲○○
                丙○○
                丁○○
                己○○
                庚○
                戊○○
                乙○○
右列上訴人即自訴人因被告背信等案件，不服臺灣臺東地方法院八十九年度自字第四
號中華民國八十九年三月九日第一審判決，提起上訴，本院判決如左：
    主      文
上訴駁回。
    理      由
甲、不受理部分：
  一自訴意旨略以：被告甲○○、丙○○、丁○○、己○○、庚○為台東市信用合作
    社的理事，戊○○、乙○○為監事，辛○○則是社員代表。( 下同 )民國八十七
    年三月二十日，合作社辦理八十七至八十九年度的理監事改選，上訴人即自訴人
    辛○○欲參選理事，而甲○○、丙○○、丁○○、己○○、乙○○等五人也登記
    為理事候選人，同時亦擔任理事候選人資格之審查委員，卻未自行迴避，再自訴
    人係以「信用合作社社員代表理監事及經理人應具備資格條件及選聘辦法」第十
    九條第三款所規定之「專業理事」資格登記參選，然甲○○等人明知自訴人符合
    參選資格，卻罔顧法令，審定自訴人的參選資格不合，自訴人向財政部申請複審
    ，財政部認為自訴人符合參選資格，被告等人仍視若無賭，而不准自訴人參選，
    自訴人乃對被告等人起訴，導致理事選舉暫停進行，在臺灣臺東地方法院第一審
    時，自訴人已獲得勝訴判決，而被告等人卻執意上訴，不讓自訴人進入理事會，
    圖謀藉上訴程序拖到理事三年任期屆滿，使被告等人可以多履行一屆理事職務，
    被告等人的行為，乃惡意剝奪自訴人身為社員代表可以參選理事的權益，以及剝
    奪社員投票選舉理事的權利，而合作社也因之敗訴，平白浪費訴訟費與律師費用
    ，使社譽嚴重受創，因而認為被告等七人共同涉嫌觸犯刑法第三百四十二條第一
    項的背信罪。
  二刑事訴訟法第三百十九條第一項前段規定：「犯罪之被害人得提起自訴」，所謂
    「犯罪被害人」，是指犯罪當時所直接被害之人，並不包括間接被害人在內，又
    不得提起自訴而提起自訴者，依刑事訴訟法第三百三十四條規定：「應諭知不受
    理判決」，本院經查：被告甲○○、丙○○、丁○○、己○○、庚○為台東市信
    用合作社理事，而被告戊○○、乙○○乃該社監事，被告等人均受合作社委任，
    負責處理合作社營運與其他事務，被告等七人並不受自訴人委託，為自訴人處理
    事務；姑不論自訴人所提被告等七人有否背信之行為，以自訴人所指訴之事實觀
    之，縱然自訴人所訴事實成立，直接遭受損害者乃台東市信用合作社，而非自訴
    人，自訴人不得提起本件自訴，其仍提起自訴，原審依首揭說明對被告七人被訴
    背信部分，諭知不受理判決，尚無不合，上訴意旨仍爭辯伊為直接被害人，非有
    理由，應予駁回。
乙、無罪部分：
  一自訴意旨另以：被告甲○○、丙○○、丁○○、己○○、庚○、戊○○、乙○○
    在審查自訴人參選資格時，係以主導議事程序方式，「使用多數暴力」，審定自
    訴人不符理事參選資格，而濫用職權施暴，惡意剝奪自訴人身為社員代表可以參
    選理事之權益，因認被告等人另犯刑法第三百零四條之強制罪嫌。
  二按刑法第三百零四條第一項強制罪之成立要件，除行為人有犯罪故意外，並需採
    取行動，妨害被害人行使權利，或使被害人行無義務之事，在犯罪行為上，是以
    行為人對被害人使用武力上之強暴，或以言語、身體上之動作表明加害之意，而
    通知被害人，使被害人心生畏懼，為其構成要件。自訴人認被告等七人在審查自
    訴人參選理事資格同時，係以主導議事程序，使用多數暴力而違法剝奪自訴人之
    參選資格，然被告等人均辯稱彼等是依法行事，並未以強暴、脅迫手段，強制剝
    奪自訴人參選資格。而自訴人亦承認被告等七人僅係使用議事程序來阻止自訴人
    參加理事選舉，被告等七人並無使用暴力或威脅手段，是被告等所為核與強制罪
    構成要件不符，此外，本院亦查無其他事證足以證明被告等七人具有刑法第三百
    零四條第一項之強制犯罪行為，即不能證明被告甲○○、丙○○、丁○○、己○○、庚○、戊○○、乙○○犯罪，原審對被告等七人就強制罪部分均諭知無罪判
    決，亦無不合，自訴人之上訴意旨，仍執陳詞指摘原判決此部分不當，亦無理由
    ，應予駁回。
  三被告丙○○經合法傳喚，無正當理由不到庭，爰不待其陳述逕行判決。
據上論斷，應依刑事訴訟法第三百三十八條、第三百七十一條，判決如主文。
中      華      民      國      八十九    年    六      月    廿二      日
                                      審判長法官  吳  鴻  章
                                            法官  林  德  盛
                                            法官  黃  永  祥
右正本證明與原本無異。
本件不得上訴。
                                          書記官  陳  淑  芬
中      華      民      國      八十九    年    六      月    廿二      日


司法院資訊處製作；財團法人民間司法改革基金會備份。
